【裁判字號】    98,台上,2405
【裁判日期】    981217
【裁判案由】    分割共有物
【裁判全文】
最高法院民事判決            九十八年度台上字第二四○五號
上  訴  人  甲 ○ ○（即赫甲○○）
            乙○○○
共      同
訴訟代理人  張 志 明律師
被 上訴 人  丙 ○ ○
            丁 ○ ○
共      同
訴訟代理人  尤 挹 華律師
            郭 正 鵬律師
上列當事人間請求分割共有物事件，上訴人對於中華民國九十八
年八月三十一日台灣高等法院高雄分院第二審判決（九十八年度
上字第一二五號），提起上訴，本院判決如下：
    主  文
原判決廢棄，發回台灣高等法院高雄分院。
    理  由
本件被上訴人主張：系爭坐落高雄市○○區○○段一四號土地為
兩造共有，被上訴人丙○○、丁○○之應有部分各為二○○分之
一八、二○○分之二，上訴人甲○○、乙○○○之應有部分各為
一○分之二、一○分之七，兩造就系爭土地並無不分割之約定，
或因法令或物之使用目的不能分割之情形，惟無法達成協議分割
，伊於分割後仍願保持共有等情，爰求為依第一審判決附圖（下
稱附圖）一所示方法為原物分割之判決。
上訴人則以：伊同意分割，且於分割後按原應有部分比例保持共
有，但附圖一之分割方法使被上訴人分得之土地大於其應有部分
，顯屬不公，應採附圖二之分割方案等語，資為抗辯。
原審維持第一審所為就系爭土地依附圖一所示方法分割之判決，
駁回上訴人之上訴，無非以：系爭土地為兩造共有，被上訴人丙
○○、丁○○之應有部分各為二○○分之一八、二○○分之二，
上訴人甲○○、乙○○○之應有部分各為一○分之二、一○分之
七，並無依物之使用目的不能分割情事，兩造亦無不為分割之約
定，惟無法達成分割協議，被上訴人請求裁判分割，於法並無不
合。而系爭土地面積四六四‧四六平方公尺，位於高雄市○○區
○○路與華夏路三三七巷之交岔路口，略呈西北、東南走向之長
方形狀，北側與被上訴人所有之同段一二號、西側與他人所有之
同段一三之一號土地相鄰，東側臨華夏路，南側臨華夏路三三七
巷，系爭土地與上述鄰地均為空地。兩造雖均同意將系爭土地分
割為東西兩部分，西側分歸被上訴人，東側分歸上訴人，且雙方
各按原應有部分比例保持共有；惟上訴人主張依被上訴人之應有
部分，僅可分得如附圖二編號Ａ所示面積四六‧四五平方公尺之
土地，被上訴人則以上訴人分得之土地價值較高，伊應分得如附
圖一編號Ｇ所示面積六三‧六四平方公尺之土地。按關於共有物
之分割，如依原物之數量按其應有部分之比例分配，其價值顯不
相當者，依其價值按其應有部分比例分配，仍不失為以原物分配
於各共有人，否則不顧慮經濟上之價值，一概按其應有部分核算
之原物數量分配者，將顯失公平，惟依其價值按應有部分比例分
配原物，如有害經濟上之利用價值者，應認有（修正前）民法第
八百二十四條第三項之共有人中有不能按其應有部分受分配之情
形，得以金錢補償之，最高法院著有六十三年台上字第二六八○
號判例可資參照。查系爭土地分割為東西兩部分，土地臨路狀況
各有不同，經第一審囑託歐亞不動產估價師聯合事務所（下稱歐
亞事務所）鑑定兩造各分得土地之價值，其鑑定結果認系爭土地
總價值為新台幣（下同）五千一百九十八萬五千元，臨華夏路部
分之土地為每平方公尺十一萬一千九百二十五元，臨華夏路三三
七巷部分之土地為每平方公尺八萬一千六百七十五元，依兩造應
有部分比例按土地價值換算，被上訴人分得臨華夏路三三七巷之
土地，等值面積為六三‧六四平方公尺，上訴人分得臨華夏路之
土地，等值面積為四○○‧八二平方公尺。從而，被上訴人主張
按附圖一所示方法分割，由其取得編號Ｇ部分土地，丙○○、丁
○○各按一○分之九、一○分之一比例保持共有；上訴人取得編
號Ｈ部分土地，甲○○、乙○○○各按九分之二、九分之七比例
保持共有，尚屬允當。又系爭土地位於華夏路與華夏路三三七巷
之交岔路口，其中路角地（即俗稱三角窗地），依其交通條件、
利用情形、未來發展潛力以觀，自與巷弄內地有所差異，上訴人
未具體指出上開鑑定有何不公平之處，徒稱土地價格均相同云云
，自無可採。又系爭土地為空地，格局方正，面積非小，採附圖
一所示之方法分割，上訴人分得之面積尚有四○○‧八二平方公
尺，未因分割而無法利用，自無捨原物分割之方法，而改採以金
錢補償，是上訴人主張將土地全部分歸伊取得，伊以金錢補償被
上訴人，或按原應有部分比例之面積分配，伊以金錢補償被上訴
人云云，均非可採。又上開分割方法係按土地之價值分配，且系
爭土地北側與被上訴人所有之土地相鄰，被上訴人亦自承將來其
分得部分可與該土地合併利用，是被上訴人分得之土地能否供建
築使用，自無庸考量，上訴人以被上訴人分得四六‧四五平方公
尺土地仍可供建築使用為由，而請求按附圖二所示方法分割，亦
無可取。至於採附圖一之分割方法，上訴人分得之土地面積較其
應有部分短少一七‧一九平方公尺，是否因此而負擔該部分之土
地增值稅，則非共有物分割應審酌事項等詞，為其判斷之基礎。
惟查原審參酌本院六十三年台上字第二六八○號判例意旨，就系
爭土地採依其價值按兩造應有部分比例分配之原物分割之方法，
雖非無見；惟關於土地價值之計算，原審係以歐亞事務所之鑑定
為其依據，然該鑑定報告記載系爭土地臨華夏路部分之價格為每
坪三十七萬元，即每平方公尺十一萬一千九百二十五元，臨華夏
路三三七巷部分每坪二十七萬元，即每平方公尺八萬一千六百七
十五元，但於計算系爭土地價值時，卻均按每坪三十七萬元計算
，而認土地總價值為五千一百九十八萬五千元（見原審卷九八、
九九頁），其計價方式已有可議；且系爭土地為長方形，臨華夏
路之面寬遠小於臨華夏路三三七巷部分，則就上訴人分得之編號
Ｈ部分土地，能否全部均按面臨華夏路之價格計算，亦滋疑義。
原審未遑細究，概採鑑定報告之意見，自欠允洽。上訴論旨，執
以指摘原判決違誤，求予廢棄，非無理由。
據上論結，本件上訴為有理由。依民事訴訟法第四百七十七條第
一項、第四百七十八條第二項，判決如主文。
中    華    民    國  九十八  年   十二   月   十七   日
                      最高法院民事第一庭
                          審判長法官  蕭  亨  國
                                法官  葉  勝  利
                                法官  高  孟  焄
                                法官  黃  秀  得
                                法官  許  正  順
      本件正本證明與原本無異
                                      書  記  官
中    華    民    國  九十八  年   十二   月   三十   日
                                                      m


司法院資訊處製作；財團法人民間司法改革基金會備份。
